---
title: "Buscar y relacionar datos en R"
lang: "es_CL"
description: "Funciones `match` y `which`"
output:
  distill::distill_article:
    toc: true
    toc_float: true
    pandoc_args: ["--number-sections"]
---

```{r echo=F, message=F,warning=F, purl=FALSE}
library(knitr)
library(kableExtra)
library(downloadthis)
```



```{r echo=F, message=F,warning=F, purl=FALSE, results='hide', eval=!interactive()}
fileR<-purl(knitr::current_input(),documentation = 1, quiet=T)
file.rename(fileR,paste0("./download/R_code/documentation/",fileR))
```



```{r echo=F, message=F,warning=F, purl=FALSE, eval=!interactive()}
download_link(
  link = paste0("https://raw.githubusercontent.com/marbotte/cursoBiodata/master/download/R_code/documentation/",fileR),
  button_label = "Download R script",
  button_type = "default",
  has_icon = TRUE,
  icon = "fa fa-save",
  self_contained = TRUE
)  
```

Los datos en R no son directamente relacionales como lo son en una base de datos en SQL.
Sin embargo, existen funciones que permitan buscar datos, y manejar relaciones entre objetos de datos.

# Función `which`
## Vectores

La función `which` permite obtener los indices de un vector de modo logico:

```{r}
which(c(T,F,F,T))
```

Así se pueden extraer resultados de una prueba lógica en un gran vector de datos:

```{r}
vecLeyNormal <- rnorm(1000, mean = 0, sd = 1)
(sup3 <- which(vecLeyNormal > 3))
vecLeyNormal[sup3]
```

## Arrays

```{r}
load("../Datos/bog_chinga.RData")
mat_bog_chinga
```

La función `which` permite tambien trabajar con arrays con el argumento array.ind

```{r}
(sup0 <- which(mat_bog_chinga > 0, arr.ind = T))
mat_bog_chinga[sup0]
```


# Función `match`

La función match permite buscar correspondencias entre 2 vectores:

```{r}
(var <- c("A","A","b","B","Z","E","I"))
LETTERS

m_var_LET<-match(var,LETTERS)
LETTERS[m_var_LET]
```



