---
title: "Consultas avanzadas en SQL"
lang: "es_CL"
description: "¿Como hacer consultas avanzadas con PostgreSQL y SQLite?"
output:
  distill::distill_article:
    toc: true
    toc_float: true
    pandoc_args: ["--number-sections"]
---

```{r setup, echo=F, message=F,warning=F, purl=FALSE}
library(knitr)
library(kableExtra)
library(downloadthis)
library(RSQLite)
library(RPostgreSQL)
source("./r_func/sql_extract.R")
pg_biodata1 <- dbConnect(PostgreSQL(),dbname="biodata1")
sl_biodata1 <- dbConnect(SQLite(),dbname="../Datos/biodata1.sqlite3")
```


En este documento voy a mostrar las bases de las consultas SQL en multiplas tablas, así como la utilización de las clausulas WITH y UNION.
Voy a utilizar principalmente PostgreSQL, pero cuando existan diferencias, mostraré tambien la versión SQLite.

# SQLite

Anotar: si bien crear una base de datos postgreSQL puede ser un proceso un poco fastidioso en terminos de creación de usuario etc, la creación de una base SQLite en R es tan facíl como:

```{r}
mbs<-dbConnect(SQLite(),"../Datos/mibase_sqlite.sqlite")
mi_df<-data.frame(MiGeneroPreferido="Espeletia")
dbWriteTable(mbs,"mi_tabla",mi_df)
dbDisconnect(mbs)
```

Anotar: `dbConnect` crea una conexión, pero en el caso de SQLite, si el archivo no existe, lo crea!



# JOIN

# UNION

# WITH


```{r closing, echo=F, message=F,warning=F, purl=FALSE, results='hide'}
dbDisconnect(pg_biodata1)
dbDisconnect(sl_biodata1)
```

