---
title: "Consultas simples en SQL"
lang: "es_CL"
description: "¿Como hacer consultas simples (en una tabla) con PostgreSQL y SQLite?"
output:
  distill::distill_article:
    toc: true
    toc_float: true
    pandoc_args: ["--number-sections"]
---

```{r setup, echo=F, message=F,warning=F, purl=FALSE}
library(knitr)
library(kableExtra)
library(downloadthis)
library(RSQLite)
library(RPostgreSQL)
source("./r_func/sql_extract.R")
pg_biodata1 <- dbConnect(PostgreSQL(),dbname="biodata1")
sl_biodata1 <- dbConnect(SQLite(),dbname="../Datos/biodata1.sqlite3")
```


En este documento voy a mostrar las bases de las consultas SQL en una tabla simple.
Voy a utilizar principalmente PostgreSQL, pero cuando existan diferencias, mostraré tambien la versión SQLite.


# SELECT y FROM

## Ejemplo basico de consulta

La consulta más simple consiste en el uso de las clausulas `SELECT` y `FROM`

```{sql, connection=pg_biodata1,code=extractSQLquery("./sql_code/doc_SQL_simple.sql","select_example_1")}
```

Notas: las variables en `SELECT` están separadas por coma, y la consulta termina por `;`

## Uso de `*`

Para evitar de escribir todas las variables de una tabla, podemos utilizar "*":


```{sql, connection=pg_biodata1,code=extractSQLquery("./sql_code/doc_SQL_simple.sql","select_estrella")}
```


## Sensibilidad a las mayusculas y uso de las comillas

### Nombres de las clausulas

SQL es sensible al uso de las mayúsculas y minúsculas, sin embargo, los nombres de las clausulas se pueden escribir de cualquier manera.
Usualmente las escribemos en mayuscula, para que las consultas sean más claras para leer...

```{sql, connection=pg_biodata1,code=extractSQLquery("./sql_code/doc_SQL_simple.sql","case1")}
```

### Comillas `"`

En SQL, los nombres de los objetos deberían escribirse con comillas:

```{sql, connection=pg_biodata1,code=extractSQLquery("./sql_code/doc_SQL_simple.sql","quote1")}
```

Sin embargo, todo como funciona como si el sistema pasaría todo a minúsculas cuando no utilizamos las comillas.

```{sql, connection=sl_biodata1,code=extractSQLquery("./sql_code/doc_SQL_simple.sql","case2")}
```

Así que si cambiamos mayusculas y minusculas en una consulta con comillas `"`, obtenemos un error (el error depende del sistema y de la interfaz que utilicen).

Pueden intentar eso en DBeaver con postgreSQL

```sql
SELECT "PaIs","Superficie_km2"
FROM countries;
```

En SQLite, no van a tener un error!


## Cambiar el nombre de las columnas

Por utilizar la clausula `AS`, pueden cambiar los nombres de las columnas en las clausulas


```{sql, connection=sl_biodata1,code=extractSQLquery("./sql_code/doc_SQL_simple.sql","colnames1")}
```

Realmente, la clausula `AS` es facultativa:


```{sql, connection=sl_biodata1,code=extractSQLquery("./sql_code/doc_SQL_simple.sql","colnames2")}
```

## Schemas

Existe una noción en PostgreSQL que es el "schema".
Las tablas se pueden organizar en diferentes partes en la base de datos, cada una de esas partes es un "schema".

Así que la manera completa de llamar una tabla en una clausula `FROM` es "nombre_schema"."nombre_tabla". Sin embargo existe una [forma](https://www.postgresql.org/docs/current/ddl-schemas.html#DDL-SCHEMAS-PATH) para que PostgreSQL busque automáticamente los nombres de las tablas en uno o varios schema.
Por defecto, el schema "public" está configurado así, y la tabla "countries" está en este schema.


```{sql, connection=pg_biodata1,code=extractSQLquery("./sql_code/doc_SQL_simple.sql","colnames2")}
```

En SQLite, no existen los schemas, si uno quiere separar las tablas, tiene que utilizar varios archivos (¡pero es posible trabajar en varios archivos en una misma sesión!)

## Añadir datos en SELECT

Todos los datos que utilizamos en SELECT no tienen que estar en una tabla de la base de datos

### Añadir una columna

Podemos añadir una columna con el contenido que queremos

```{sql, connection=pg_biodata1,code=extractSQLquery("./sql_code/doc_SQL_simple.sql","select_anadir_num")}
```

### Añadir texto con comillas `'`

En SQL, para diferenciar los objetos de las cadenas de carácter, utilizamos las comillas `'` para esas ultimas.

```{sql, connection=pg_biodata1,code=extractSQLquery("./sql_code/doc_SQL_simple.sql","select_anadir_texto")}
```

### Añadir una columna de calculo


### Utilizar `||`

### Sin tablas

En postgreSQL y SQLite, la clausula FROM no es obligatoría (Nota: no es el caso en todos los "sabores" de SQL)


```{sql, connection=pg_biodata1,code=extractSQLquery("./sql_code/doc_SQL_simple.sql","sin_from1")}
```


### Crear una tabla en FROM

La clausula FROM usualmente contiene una tabla de la base de datos, pero no es una regla stricta, se pueden utilizar otras cosas.

Para mostrar un caso extremo en PostgreSQL (¡no funciona en SQLite!):

```{sql, connection=pg_biodata1,code=extractSQLquery("./sql_code/doc_SQL_simple.sql","from_raro")}
```


# WHERE
La clausula WHERE permite filtrar las filas de una tabla, acepta tipos booleanos:

```{sql, connection=pg_biodata1,code=extractSQLquery("./sql_code/doc_SQL_simple.sql","where_1")}
```

## WHERE y operadores de comparación

Si WHERE acepta tipos booleanos, también se pueden utilizar operadores de comparación booleanos([postgreSQL](https://www.postgresql.org/docs/current/functions-comparison.html), [SQLite](https://www.tutorialspoint.com/sqlite/sqlite_operators.htm)

```{sql, connection=pg_biodata1,code=extractSQLquery("./sql_code/doc_SQL_simple.sql","where_2")}
```

### `=`

```{sql, connection=pg_biodata1,code=extractSQLquery("./sql_code/doc_SQL_simple.sql","where_3")}
```



### `<>` "es diferente de"

```{sql, connection=pg_biodata1,code=extractSQLquery("./sql_code/doc_SQL_simple.sql","where_4")}
```


### `IN`


```{sql, connection=pg_biodata1,code=extractSQLquery("./sql_code/doc_SQL_simple.sql","where_5")}
```

## WHERE y operadores booleanos

Se pueden utilizar [operadores booleanos](https://www.postgresql.org/docs/current/functions-logical.html)) para combinar condiciones:

```{sql, connection=pg_biodata1,code=extractSQLquery("./sql_code/doc_SQL_simple.sql","where_6")}
```

# ORDER BY

# Funciones agregativas

## COUNT

## GROUP BY

## SUM

## AVG

## Concatenar texto

## Concatenar ARRAYS (PostgreSQL)

## HAVING

# DISTINCT

# CASE

# 





# 


```{r closing, echo=F, message=F,warning=F, purl=FALSE, results='hide'}
dbDisconnect(pg_biodata1)
dbDisconnect(sl_biodata1)
```

