---
title: "Bucles y estructuras de control en R"
lang: "es_CL"
description: "Bucles `for` y `while`, funciones de tipo `*PPLY` y funciones"
output:
  distill::distill_article:
    toc: true
    toc_float: true
    pandoc_args: ["--number-sections"]
---

```{r echo=F, message=F,warning=F, purl=FALSE}
library(knitr)
library(kableExtra)
library(downloadthis)
```



```{r echo=F, message=F,warning=F, purl=FALSE, results='hide', eval=!interactive()}
fileR<-purl(knitr::current_input(),documentation = 1, quiet=T)
file.rename(fileR,paste0("./download/R_code/documentation/",fileR))
```



```{r echo=F, message=F,warning=F, purl=FALSE, eval=!interactive()}
download_link(
  link = paste0("https://raw.githubusercontent.com/marbotte/cursoBiodata/master/download/R_code/documentation/",fileR),
  button_label = "Download R script",
  button_type = "default",
  has_icon = TRUE,
  icon = "fa fa-save",
  self_contained = TRUE
)  
```

# Bucles en R

Las bucles permiten repetir operaciones y cambiar algunos valores en el proceso.

El tipo de bucle más utilizado es `for`:

```{r}
for (i in 1:10)
{
  if(i%%2 ==0){cat(i,"es un número par\n")}else{print(i)}
}
```


Tambien se puede utilizar `while` (principalmente útil cuando no se puede determinar el numero de operaciones, porque depende de lo que van a hacer las operaciones).


```{r}
res<-1
while(res<10){
  add<-sample(c(1,2,3),1)
  res<-res+add
  cat("yo añado",add,"ahora 'res' vale",res,"\n")
}
```

# Funciones *PPLY

Las funciones de tipo `*PPLY` permiten aplicar implícitamente una función en una bucle `for` sobre un objeto.

## `apply`

`apply` aplica una función sobre una dimensión de un array (1 significa por fila, 2 por columna)


```{r}
(load("../Datos/bog_chinga.RData"))
mat_bog_chinga
apply(mat_bog_chinga,1,mean)
```

```{r}
apply(mat_bog_chinga,2,mean)
```

Cuando simplify está verdadero y que los objetos de resultados tienen las mismas dimensiones, `apply` intenta simplificar los objetos en vectores o arrays, cuando no se puede, o simplify es falso, entonces, envia una lista:

```{r}
apply(mat_bog_chinga,1,mean,simplify = F)
```

Las funciones se pueden definir directamente en la función apply, y los argumentos de las funciones se pueden poner en los argumentos de apply (las demás funciones de tipo `*PPLY` tambien lo aceptan:

```{r}
apply(mat_bog_chinga,1,function(x,a)toupper(a[which.max(x)]),a=colnames(mat_bog_chinga))
```

## `lapply` y `sapply`

lapply y sapply aplican la función a todos los elementos de un vector (y entonces a todos los elemetos de una lista).
`sapply` simplifica el resultado si es posible

```{r}
require(openxlsx)
cursoWB<-loadWorkbook("../Datos/Curso.xlsx")
contenidoPestañas <- lapply(names(cursoWB), read.xlsx, xlsxFile = cursoWB)
lapply(contenidoPestañas,dim)
sapply(contenidoPestañas,dim)

```

## Reduce

En asociación con `lapply`, `Reduce` puede ser muy util para simplificar el resultado de manera diferente.
Reduce toma una lista y aplica una funcion entre sus elementos para reducir el objeto

```{r}
(totalRowCol<- Reduce(`+`,lapply(contenidoPestañas,dim)))
(totalRowCol<- Reduce(`rbind`,lapply(contenidoPestañas,dim)))

```

## `tapply`

`tapply` permite aplicar una función en un vector en función de grupos definidos en otro vector:

```{r}
(valores <- 1:5)
(grupos <- as.factor(c(rep("A",3),rep("B",2))))
tapply(valores,grupos,sum)
```

## `by` 

`by` es el equivalente de tapply para aplicar una función a una tabla según un vector de grupos:

```{r}
(misViajes <- data.frame(pais=c("Francia","Colombia","Colombia","Chile"),
                        año=c(2021,2003,2004,2023)))
by(misViajes,misViajes$pais,function(x) paste(nrow(x),"viajes:",paste(x$año,sep="",collapse=", ")))
```

# Crear funciones


En R, se pueden definir funciones utilizando `function`

Los argumentos se definen en las paréntesis, y pueden tener valor por defecto:

```{r}
create_list_metaData<-function(date=Sys.Date(),tipoOrganismos,lugar="Concepción, Chile")
{
  return(list(date=date,tipoOrganismos=tipoOrganismos,lugar=lugar))
}
create_list_metaData(tipoOrganismos = "Plantas")
create_list_metaData(date=Sys.Date()+1, tipoOrganismos = "Animales")

```

Una posibilidad interesante en las funciones es utilizar el argumento "..." para pasar argumentos no definidos a otra función.

```{r}
max_mas1<-function(x,...)
{
  a<-max(x,...)
  return(a+1)
}

max_mas1(c(6,7,9))
max_mas1(c(6,7,9,NA))
max_mas1(c(6,7,9,NA),na.rm=T)


```

