---
title: "Importar/Exportar en R"
lang: "es_CL"
description: "Importar y exportar archivos de datos con R"
output:
  distill::distill_article:
    toc: true
    toc_float: true
    pandoc_args: ["--number-sections"]
---
```{r echo=F, message=F,warning=F, purl=FALSE}
library(knitr)
library(kableExtra)
library(downloadthis)
```



```{r echo=F, message=F,warning=F, purl=FALSE, results='hide', eval=!interactive()}
fileR<-purl(knitr::current_input(),documentation = 1, quiet=T)
file.rename(fileR,paste0("./download/R_code/documentation/",fileR))
```



```{r echo=F, message=F,warning=F, purl=FALSE, eval=!interactive()}
download_link(
  link = paste0("https://raw.githubusercontent.com/marbotte/cursoBiodata/master/download/R_code/documentation/",fileR),
  button_label = "Download R script",
  button_type = "default",
  has_icon = TRUE,
  icon = "fa fa-save",
  self_contained = TRUE
)  
```

Muchos formatos de archivo se pueden leer en R.
Acá miraremos algunos, como los archivos de texto (csv, txt), los applicaciones de hojas de calcul (xlsx, ods) y los archivos especificos de R.

# Interactuar con el sistema de archivos

R funciona con el sistema de archivos a través de un "working directory".

## `getwd`, `setwd` y `dir`

La función `getwd` (get working directory) les permite saber en que carpeta están trabajando.

```{r}
getwd()
```

La función `setwd` les permite definir o cambiar de carpeta de trabajo:

```{r}
setwd("/home/marius")
```

La función `dir` les permite obtener la lista de archivos en la carpeta de archivos actual.

```{r}
dir()
```

## "Caminos" de las carpetas

Los "caminos" o "direcciones" de las carpetas están codificados como cadenas de carácter en R, siguen las normas de direcciones de los sistemas UNIX:

* las carpetas "hijas" de la carpeta actual están separadas por `/`
* el signo `.` designa la carpeta actual
* el signo `..` designa la carpeta superior

En los proyectos, les aconsejo siempre utilizar "caminos relativos", utilizando los signos `.` y `..` para escribir las direcciones de los archivos.
De está manera pueden mover la carpeta, y los codigos no deberían dejar de funcionar, si la relación entre las carpetas de codigos y datos quedan iguales en la nueva dirección de carpeta.
En Rstudio, `Session`>`Set working directory`>`To source file location` les permite aplicar un `setwd` a la carpeta donde está el script de R.

# "file encoding"

El "encoding" es una definición del set de caracteres utilizado en los archivos. Para evitar problemas de compatibilidad, les aconsejo utilizar siempre "UTF-8", una norma unificada de "encoding" disponible en la mayoría de los sistemas.

En R eso se puede hacer con:

```r
Sys.setlocale(locale = 'es_CL.UTF-8')
```

Este comando se puede escribir en el archivo .Rprofile para que sea leído antes de empezar cada sesión de R (ver <https://support.posit.co/hc/en-us/articles/360047157094-Managing-R-with-Rprofile-Renviron-Rprofile-site-Renviron-site-rsession-conf-and-repos-conf>).

En Rstudio, vale la pena mirar como poner UTF8 como el encoding por defecto (<https://community.rstudio.com/t/how-can-i-change-the-default-encoding-when-sourcing/14350>)

# Archivos de texto

## Leer archivos de texto

La mayoría de los archivos que se utilizan son simplemente archivos de texto.
Aunque tengan extensiones de archivos diferentes, los archivos txt, csv, o incluidó los scripts de R, SQL o python son todos simplemente archivos de texto, lo que les permite estar leído de manera nativa en todas las plataformas.

### Función readlines

La función `readLines` es una de las funciones más básica para leer archivos de texto (existen unos métodos para abrir archivos como "conexiones" de manera todavía más básica, pero se necesitan raramente, los que quieren pueden mirar las funciones `stdin`, `open`, `file` etc).
Lo que hace la función `readLines` es simplemente poner cada linea de un archivo de texto en un elemento de un vector de modo carácter.


```{r}
readLines("../Datos/bog_chinga.csv")
```


### Funciones read.table, read.csv etc
Las función `read.table`, `read.csv`, `read.delim` permiten leer archivos de texto que están estructurados como tablas (por ejemplo los archivos csv).
Las principales diferencias entre esas funciones son los valores por defecto de sus argumentos (consultar el archivo de ayuda para mirar las opciones).

```{r}
read.csv("../Datos/bog_chinga.csv")
```

## Escribir archivos de texto con R


### `writeLines`
Para escribir archivos de texto simples, se puede utilizar la función `writeLines`

```{r}
miTexto<-c("Hello world","Me llamo Marius","y estoy escribiendo un texto en R")
writeLines(miTexto, con="../Resultados/miTexto.txt")
```

### `write.csv`, `write.table` etc

Para guardar tablas que se pueden leer en otros programas, lo más seguro es guardar archivos csv (consultar el archivo de ayuda para mirar las opciones).

```{r}
(letras_numeros<-data.frame(letras=LETTERS,numeros=1:length(LETTERS)))
write.csv(letras_numeros,file="../Resultados/let_num.csv")
```

# Archivos xlsx

## Lectura

Existen varios paquetes que permiten leer archivos de Microsoft Excel.
Personalmente, utilizo principalmente `openxlsx` y su función `read.xlsx`.


```{r}
library(openxlsx)
(programa<-read.xlsx("../Datos/Curso.xlsx",sheet="programa"))
```

Existen numerosas opciones de lectura (ver ayuda de la función read.xlsx).

Si queremos más posibilidades de edición, es posible cargar el archivo con la función `loadWorkbook`

```{r}
wbCurso <- loadWorkbook("../Datos/Curso.xlsx")
```

Los nombres de pestañas están en:

```{r}
names(wbCurso)
```

Con el archivo cargado, se puede utilizar esa variable para leer el archivo:


```{r}
(estudiantes<-read.xlsx(wbCurso,sheet="estudiantes",colNames=F))
```

## Escritura

Para escribir un archivo xlsx, lo más practico es utilizar la función `createWorkbook`

```{r}
mi_xlsx<-createWorkbook()
addWorksheet(mi_xlsx,"programa")
addWorksheet(mi_xlsx,"estudiantes")
addWorksheet(mi_xlsx,"num_estudiantes")
```
Después, podemos escribir los datos en cada "worksheet"


```{r}
writeData(mi_xlsx,"programa",programa,rowNames = F)
writeData(mi_xlsx,"estudiantes",estudiantes,rowNames = F)
num_estu<-length(estudiantes)
writeData(mi_xlsx,"num_estudiantes",num_estu,rowNames = F)
```

Finalmente, podemos exportar el archivo excel con:

```{r}
saveWorkbook(mi_xlsx,file="../Resultados/mi_xlsx", overwrite = T)
```

# Archivos Open Documents

Si utilizan los archivos Open Documents (es una buena idea, desafortunadamente, muchas personas prefieren utilizar el formato xlsx de Microsoft), pueden utilizar el paquete
[`readODS`](https://cran.r-project.org/web/packages/readODS/readODS.pdf).

# Archivos de datos para R

Exiten formatos de archivos de datos especificos para R: los archivos rds y RData.

Las diferencias entre esos archivos son:

* rds se utiliza para guardar un solo objeto
* RData se puede utilizar para guardar una lista de objetos
* rds no contiene el nombre del archivo, se necesita afectar un nombre al importarlo
* RData contiene los nombres de los objetos, así que los nombres no se pueden cambiar al importarlos

## RData

Los archivos RData se guardan así:

```{r}
save(list=c("programa","estudiantes"),file="../Resultados/cursoBiodata.RData")
```

y se importan así:

```{r}
(load(file="../Resultados/cursoBiodata.RData"))
```

Nota: poner una linea de codigo entre parentesis permite imprimir el resultado en la consola, en el caso de load, es muy util porque contiene la lista de las variables importadas.

## RDS

Los archivos RDS se guardan así:

```{r}
saveRDS(object=num_estu,file="../Resultados/nbStud.rds")
```

y se importan así:

```{r}
nbStud<-readRDS("../Resultados/nbStud.rds")
nbStud==num_estu
```

